臺灣高雄地方法院民事判決　九十二年醫字第五號
　　原　　　告　丙○○
　　訴訟代理人　吳惠玲律師
　　被　　　告　馨蕙馨醫院即甲○○
　　被　　　告　戊○○
　　訴訟代理人　李昌明律師
右當事人間請求損害賠償事件，經本院於民國九十三年五月五日言詞辯論終結，判決
如左：
    主    文
原告之訴及假執行之聲請均駁回。
訴訟費用由原告負擔。
    事    實
甲、原告方面：
  一、聲明：
    (1)被告應連帶給付原告新台幣（下同）五百七十九萬九千一百二十二元，及自起
      訴狀繕本送達翌日起至清償日止，按年息百分之五計算之利息。
    (2)願供擔保，請准宣告假執行。
    (3)訴訟費用由被告連帶負擔。
  二、陳述：
    (1)原告因懷孕於民國九十年二月十六日起至同年九月二十五日止，至被告馨蕙馨
      醫院進行產前檢查，之後於同年九月二十六日產下一子顏澹寧，是就被告醫院
      與原告間之醫療行為觀之，兩造間係成立一近似委任之非典型契約，自應類推
      民法第五百三十五條後段之規定，認被告應盡善良管理人之注意義務為原告進
      行產前檢查及生產之醫療行為。
    (2)原告於九十年二月二十八日第三次至被告醫院進行產檢時，經看診醫師甲○○
      向原告表示因原告檢查單上之平均紅血球體積在八十以下，平均紅血球血紅素
      在二十五以下，故原告之丈夫亦須抽血檢查，以便施作有關地中海型貧血之篩
      檢。嗣九十年三月十六日接獲被告醫院來電，通知原告到院看報告，因當時係
      由被告戊○○看診，故即由被告戊○○向原告夫妻說明檢驗報告之結果，其以
      原告夫妻二人均為乙型地中海型貧血不同型帶因者，故診斷原告之胎兒健康無
      虞，並告稱可繼續懷孕，而未向原告說明有關地中海型貧血之疾病有何不同之
      類型及遺傳之可能情形，更未進一步建議原告夫妻必須再施作任何其他檢查或
      轉診。因此原告在被告戊○○未能善盡其義務下，錯失可發現原告係懷患有地
      中海型貧血之胎兒，而可依優生保健法之規定合法施行人工流產，致原告於九
      十二年九月二十六日將顏澹寧產下。原告於產下顏澹寧後因發現其臉色甚黃，
      滿一歲後更經常呈現手腳及嘴唇蒼白之情形，經先後送高醫、柯滄銘婦產科檢
      驗，證實原告之子確實係罹患重度地中海型貧血之遺傳性疾病。
    (3)被告戊○○為被告醫院之受僱醫師，依民法第二百二十四條之規定，係被告醫
      院之履行輔助人，而被告戊○○為婦產科專業醫師，本應盡其注意義務為產婦
      即原告詳為說明，及建議施作周全之醫療檢查程序，以盡力避免原告產下罹患
      上開疾病之小孩，詎被告戊○○卻因過失未注意原告丈夫檢查報告單上文字註
      記意涵及建議事項，致未建議原告進一步施作羊膜穿刺或絨毛採樣，以早期發
      現原告肚內胎兒之疾病，因而錯失其應依優生保健法之規定建議原告施行人工
      流產以避免生下罹患該遺傳性疾病小孩之機會，是被告戊○○具有可歸責性，
      則被告醫院就其履行輔助人所為不符債務本旨之不完全給付債務不履行行為造
      成原告人格權受損，依民法第二百二十七條第一項第二百二十七條之一及第二
      百二十四條之規定，自應負債務不履行之損害賠償責任。且因被告戊○○之過
      失行為，致侵害原告得自由選擇施行人工流產之權，則被告依民法第一百八十
      四條前段、第一百八十八條之規定，亦應連帶負侵權行為之損害賠償責任。
    (4)原告因被告之過失侵權行為及債務不履行受有精神上及財產上之損害，茲請求
      被告連帶賠償五百七十九萬九千一百二十二元，其項目如下：
      精神上之損害賠償：原告於生下顏澹寧後，一開始即須面對其子每月約一次
        之輸血，以後隨著體重增加，頻率將提高至每三星期一次，滿三歲後，將面
        對每星期五天，每天均須於身上綁著排鐵幫浦施打八至十小時之排鐵劑之生
        活，爾後更須伴隨兒子之成長過程中所需感受兒子每天必須吃藥打針之苦痛
        ，及隨時可能失去兒子的感傷情緒，爰請求精神上之賠償二百萬元。
      增加生活上之支出：原告夫妻二人均服務於外商公司，對於必須長時期照顧
        兒子之輸血、施打排鐵劑之生活安排，確有困難，是必聘請家庭監護工照顧
        幫忙，爰以基本工資一萬五千八百四十元計算顏澹寧至二十歲止之費用共需
        二百五十萬六千九百九十二元。
      已支出之醫療費：四萬三千三百三十五元。
      預計支出之必要費用：目前國內罹患地中海型貧血之患者尚存活者最高年齡
        為三十八歲，爰以此標準為計算之標準。又預計顏澹寧每年須就醫十八次，
        每次需負擔部分負擔一百元，三十八年須費六萬四千八百元。又排鐵幫浦約
        五年用一台，一台二萬元，共需十四萬元。至施打排鐵劑時每次須用酒精棉
        片三片，每片一元，一年須施打二百九十五天，而透氣膠帶則一月使用二台
        ，每台二十元，至三十五歲止共需四萬三千九百九十五元。另為求重建兒子
        之造血功能，以結束兒子身體之病痛，必須施行臍帶血移植，其所需費用約
        為一百萬元。
  三、證據：提出原告之產檢記錄、原告夫妻之檢驗單、原告夫妻之分子醫學檢查基
      因分析報告單、顏澹寧診斷證明書、柯滄銘婦產科海洋性貧血分子遺傳檢驗報
      告、費用計算明細表為證。並聲請訊問證人蘇碧女、丁○○、張盛良，及函詢
      柯滄銘婦產科查詢非常見突變基因之檢測機會等。
乙、被告方面：
  一、聲明：求為判決駁回原告之訴，如受不利之判決，請准予供擔保免為假執行。
  二、陳述：
    (一)兩造事實上爭點：
      (1)被告戊○○有否於九十年三月十六日在原告依約醫院諮詢檢查報告時，依高
        雄醫學大學附設中和紀念醫院（下稱高醫）內科就原告之夫顏世傑所出具分
        子醫學檢查基因分析報告，所載內容及建議事項，向原告告知及說明。
      　原告夫婦之所以會抽血採樣，係於九十年二月二十八日原告夫婦到被告醫
          院門診時，由被告甲○○醫師依原告抽血檢查顯示之「平均紅血球體積」
          在八○以下，「平均紅血球血紅素」在二十五以下，故建議原告夫婦均須
          再抽血送請大型醫療中心之檢驗單位，進行分子醫學檢查基因。而當時被
          告甲○○為前開之診斷及建議時，確已明確告知原告夫婦，並表示「倘將
          來分子醫學檢查基因分析報告，顯示夫婦均屬地中海型貧血之同型突變帶
          因者，即需再做羊膜穿刺術等檢查等語」，因此，嗣原告夫婦看到前開高
          醫之分子醫學檢查基因分析報告，已知彼等夫婦均屬同β型地中海型貧血
          之突變基因之帶因者，且該報告單亦建議「懷孕時請做胎兒產前檢查」，
          則倘如原告所主張被告戊○○並未告知其須做羊膜穿刺術等檢查，此顯與
          被告甲○○先前所告知之意旨相左，復與前開高醫報告單所建議之內容有
          出入，原告焉有不再向被告甲○○確認，以解其心中疑惑之理呢？
        被告戊○○主張當時確有依前開基因分析報告建議內容，據實分析告知：
    　　　1.原告乃被告馨蕙馨醫院定期受檢之孕婦，被告馨蕙馨醫院有發給「孕婦
            健康手冊」，而依孕婦健康手冊孕婦海洋性貧血篩檢「檢查目的」載「
            如果配偶經檢查後也發現平均紅血球體稱≦80者，則此一對夫婦應轉診
            或將檢送至衛生署評鑑通過的海洋性貧血篩檢基因確認診斷單位，檢查
            是否為同型海洋性貧血帶因，若夫妻為同型帶因者，孕婦就需進一步接
            受絨毛膜採樣或羊膜穿刺術，作胎兒的基因診斷。」是以原告具高學位
            之高級知識份子，上開孕婦健康手冊之內容，其必閱讀及瞭解內容。
    　　　2.原告自承「二份報告書是在馨蕙馨醫院才看到」。顯見其必知其夫血液
            基因檢測係歸「乙型海洋性貧血」，而與其血液基因檢測為同型海洋性
            貧血帶因，且其夫之檢查報告單左下側，海洋性貧血檢查結果之建議欄
            亦載「懷孕時請做胎兒產前檢查」，則與前開「孕婦健康手冊」所載之
            內容相對照，即可明瞭上開檢查報告之「建議事項」，係指孕婦需進一
            步接受絨毛膜採樣或羊膜穿刺術，做胎兒的基因診斷。原告既明瞭前開
            「孕婦健康手冊」之記載內容，又看到其夫之檢查報告及其上之建議事
            項，而依常理言，原告必會向被告戊○○問及上情，且被告戊○○必會
            依上開建議事項予以告知，斷無不予告知之理。
    　　　3.被告戊○○既於原告到醫院看檢查報告時，提示兩份報告書，且原告亦
            已看到上開兩份報告書，而報告書左下側既載「懷孕時請做胎兒產前檢
            查」，同時原告就孕婦海洋性貧血篩檢所記載之內容，復又明瞭在先，
            則被告戊○○提示上開兩份檢查報告時，亦應認已盡其告知義務。
        　4.羊膜穿刺術及絨毛膜取樣均屬「侵犯性」檢查，非經孕婦同意，醫師不
            得為前開「侵犯性」檢查，且該「侵犯性」檢查，對胎兒亦有一定程度
            之風險，孕婦亦未必願意甘冒此風險，同時，夫婦屬同型地中海型貧血
            基因，是有四分之一機率生產有該遺傳基因症狀之小孩，但相對地卻有
            四分之三機率生產無該遺傳基因症狀之小孩，而原告亦自承其姐姐在其
            懷孕前生過小孩，所生小孩是正常地，則原告亦有可能為避免施以羊膜
            穿刺術所可能造成胎兒之危險性，暨思及上開四分之三之機率，而選擇
            不為進一步之「侵犯性」之產前檢查。
    　　　5.何況九十年三月十六日並非原告定期產檢所預定之時間，其純係為看前
            開高醫基因分析報告，及諮詢相關問題，焉有未提問前開高醫基因分析
            報告建議事項問題，而該建議事項欄既於「懷孕時請做胎兒產前檢查」
            欄打「ˇ」，被告戊○○焉有未告知之理呢？
      (2)本件原告血液基因分析檢驗為β型IVS-II, nt654(C>T)，而其夫血液
        基因分析檢驗也是β型，但非常見之突變基因型，在這種情況下，孕婦透過
        羊膜穿刺、絨毛膜取樣或臍血採樣等檢查，能否確認將來產下的胎兒必定是
        「重症地中海型貧血」？
      　卷附財團法人長庚紀念醫院高雄分院（下稱高雄長庚）（93）長庚院高字
          第○四三一號函所附該院婦產部醫師意見書。
　      卷附柯滄銘婦產科九十三年三月二十二日銘字第九三○○三號函。
      (3)依前開高醫就原告之夫顏世傑所出具之基因分析報告，既僅建議「懷孕時請
        做胎兒產前檢查」，而被告並無依前開基因分析報告之建議，進行胎兒產前
        檢查，仍無法確認將來產下之胎兒是否為「重症地中海型貧血」，能建議進
        一步以ＤＮＡ直接定序法，以確認其夫之突變基因型之專業能力：
      　依一般婦產科醫師就有關地中海型貧血孕婦之篩檢程序如下：1.孕前或妊
          娠早期檢查ＣＢＣ。2.檢查結果孕婦「平均紅血球體積」在八○以下，或
          「平均紅血球血紅素」在二十五以下時。3.請孕婦先生接受ＣＢＣ檢查。
          4.其先生檢查結果「平均紅血球體積」在八○以下，或「平均紅血球血紅
          素」在二十五以下時。5.夫妻各抽血十c.c.至確認診斷單位為基因分析檢
          查。6.夫妻為同型帶因者。7.再做絨毛採樣、羊膜穿刺或胎兒採血為基因
          分析。又產前診斷海洋性貧血困難，且不一定成功，故一般婦產科醫師，
          亦僅能依教科書及衛生署所統一製作之孕婦健康手冊所列之步驟進行篩檢
          ，而本件亦確依上開所列之步驟進行篩檢，被告並未逾法定程序，亦無對
          高醫所出具之檢驗報告及建議事項，表示疑義之餘地。
      　依高醫九十三年三月三十日高醫附秘字第○九三○○○○八五四號函說明
          四載：「一般婦產科醫師基於上述情況，可建議其至遺傳諮詢中心，進一
          步諮詢」。依其文義，已間接地表示「一般婦產科醫師並無此能力或專業
          知識」，始有所謂建議至遺傳諮詢中心諮詢之答覆。且依行政院衛生署國
          民健康保險局（以下簡稱健保局）目前評核通過之海洋型貧血基因檢驗機
          構僅有七家，分別為台大醫院、台北榮民總醫院、財團法人長庚紀念醫院
          林口分院、高醫、中國醫藥大學附設醫院、成功大學醫學附設醫院及柯滄
          銘婦產科診所，足徵所謂海洋型貧血基因之檢測，係何等之專業，且誠如
          前開柯滄銘婦產科診所之回函，更表示有關進一步以ＤＮＡ直接定序方式
          ，必須具備ＤＮＡ核酸自動定序儀，目前幾個評核通過的實驗室只有少數
          有此設備可進行此種檢驗。更足證明有關海洋型貧血基因學之專業領域及
          所需之檢驗設備，非但經評核通過之實驗室，亦未必有足夠之能力及設備
          ，遑論一般婦產科醫師及診所。
      　再依高醫所出具原告之夫顏世傑之「分子醫學檢查基因分析報告單」，其
          海洋性貧血檢查結果之建議欄共有三項，即「一. 懷孕時請做胎兒產前檢
          查。二. 請抽父母親的血各５c.c.，送至本實驗室以協助診斷。三. 請測
          Serum iron，ferritin及UIBC」。而上開報告單之海洋性貧血檢查結果之
          建議欄，高醫所提出之建議，僅在上開建議欄內勾選「懷孕時請做胎兒產
          前檢查」此項，顯見依高醫遺傳基因學之專業判斷及建議，本件分子醫學
          檢查基因分析報告之檢驗結果，祇要做胎兒「產前檢查」即可，且從前開
          報告單建議第二項亦載「送至本實驗室以協助診斷」意旨，更足以證明經
          評核通過之醫療院所，其所受託進行有關海洋性貧血之「分子醫學基因分
          析檢測」，即在彌補一般婦產科醫院在遺傳基因專業上之不足，並提供診
          斷之協助。而本件高醫之前開檢查基因分析報告單，既僅建議「做胎兒產
          前檢查」，被告亦僅能依前開高醫所出具檢查基因分析報告單之建議，向
          孕婦提出上開建議，自無建議再進一步檢查基因之能力及義務。
    (二)兩造法律爭點部分：
    　(1)依優生保護法第九條第一項第一款之規定，是否得憑為「墮胎自由權」或「
        生育自我決定權」主張之依據，抑或僅係「阻卻違法」之規定？
    　(2)原告有否精神上請求權？此即為原告所主張之法律事實，是否符合適用民法
        第二百二十七條之一規定之要件。依民法第二百二十七條之一之規定，其適
        用之前題要件，必需因「債務不履行」致生債權人之「人格權」所侵害之結
        果者，始有適用之餘地。倘係致債權人以外之第三者之「人格權」受侵害之
        結果，亦無前開規定適用之餘地。而本件債之契約關係，乃存在於兩造之間
        ，倘原告依據債務不履行之法律關係，請求被告應負精神上損害賠償之責，
        自應就其本人何「人格權」受到如何侵害之結果，提出主張併舉證證明之，
        而原告固以其因遺傳基因所生罹患地中海型貧血疾病之子，所必要接受輸血
        、排鐵治療之苦，及其所面對隨時可能喪子之情緒等理由，憑為請求精神上
        損害賠償之依據，但其子罹患地中海型貧血疾病需為輸血、排鐵之治療，實
        乃基因遺傳所造成，並非被告不當之醫療行為所導致，其結果與被告之醫療
        行為並無任何因果關係，且其子與被告間亦無債之契約關係，縱其子因先天
        基因遺傳罹患地中海型貧血疾病，亦難謂符合前揭民法第二百二十七條之規
        定之準用要件。至於原告對於其子隨時可能喪命之恐懼情緒，實乃發出於母
        愛人性之自然表徵，亦難謂人格權受有侵害，自無適用民法第二百二十七條
        之準用規定之餘地。
    　(3)原告請求增加生活上需要所須支出之必要費用二百五十萬六千九百九十二元
        部分：原告主張其子剛開始約每月一次之輸血，以後隨體重增加，頻率將提
        高為每三個星期輸血一次云云。惟因輸血造成鐵質之沈積，需輔以排鐵劑之
        療程，以目前排鐵療法，已有以口服排鐵劑之療法，替代以排鐵幫浦施打排
        鐵劑之療法，且係健保全額給付之項目，是原告之子縱因輸血造成鐵質之沈
        積，已可施以口服排鐵劑之療法，而無需綁著排鐵幫浦施打排鐵劑，自無庸
        因須以幫浦施打排鐵劑，而需另僱人看護。因此，縱依原告主張，其子每月
        或每三個星期需輸血一次，亦無需僱人看護。再者，父母對未成年子女之教
        養，即為其權利，亦為其義務，縱原告與其夫婿再如何地工作繁忙，亦難免
        責，何況其子所需輸血治療，亦僅每月或每三個星期一次，有需為此而特別
        聘僱監護工嗎？倘以此理由聘僱監護工，除為每月或每三個星期一次之輸血
        外，其餘時間則為實質之保姆工作，豈不將法律所賦予父母之教養義務，轉
        嫁予被告承擔呢？是原告此項請求為無理由。
      (4)請求已支出醫療費用四萬三千三百三十五元部分：原告所主張「其他費用」
        三萬四千七百二十五元及所列「赴台北檢驗之交通費用」六千八百七十八元
        ，被告均否認為必要費用支出。
      (5)原告另請求必須支出必要費用之損害賠償金額共計一百二十四萬八千七百九
        十元部分：
      　「掛號費」六萬四千八百元部分：原告主張本項目之金額，係如何計算及
          其所憑證據何在，均未見原告主張及舉證，自不得憑空遽認。
      　「排鐵幫浦」十四萬元部分：查重度地中海型貧血病患，固需定期輸血，
          而因輸血所會導致之鐵質沈積，依目前新的療法，可以口服式排鐵劑之療
          法，替代以排鐵幫浦施打排鐵劑之方法，效果相同，且均為健保全額給付
          項目，因此，原告之子既可以口服式排鐵劑療法，以排泄其體內沈積之鐵
          質，且為健保全額給付之項目，則原告是項請求，自非必要費用。
        「酒精綿片」二萬七千一百九十五元及「透氣膠帶」一萬六千八百元部分
          ：此兩項均屬施以「排鐵幫浦」療法之配件，而如前所述，既可以口服式
          排鐵劑療法替代，自無庸再支出前開兩項醫療費用，原告請求亦無理由。
      　「臍帶血移植」一百萬元部分：查臍帶血移植與骨髓移植，均為治療重症
          地中海型貧血之方法之一，而因骨髓移植之費用，屬健保全額負擔之項目
          ，則原告既尚未嘗試骨髓移植之方法，則在未證明其子實施「骨髓移植」
          方法無效前，能否主張臍帶血移植為必要支出之費用，非無疑義。何況，
          依目前國內所採臍帶血移植之技術，尚未達成熟之階段，而依新加坡所施
          以臍帶血移植之治療方法，據聞其成功率亦偏低，因此，原告請求臍帶血
          移植之費用，其可行性及必要性均堪慮，能否遽為必要費用之認定，亦有
          可議，況其主張費用一百萬元，亦嫌無據。
      (6)被告戊○○縱未依前開高醫基因分析報告單建議事項告知，亦與原告請求本
        件損害賠償之事由，不發生因果關係。依柯滄銘婦產科九十三年三月二十二
        日銘字第九三○○三號函回覆載：「 (一)依國內外文獻研究報告，目前已
        知乙（β）型海洋性（地中海型）貧血之基因突變型約有四、五百種。根據
        統計在台灣曾發現的突變型約有二十餘種，近95％的帶因者屬於其中七種常
        見的突變型。故目前衛生署評核通過的海洋性貧血基因檢驗中心，至少需具
        有以聚合連鎖反應（PCR）方式檢驗此七種常見突變型的能力。懷胎婦女其
        夫依一般海洋性貧血基因檢驗程序檢測為非台灣常見之七種乙（β）型突變
        基因型時，可進一步以ＤＮＡ直接定序（DNA Sequencing）方式，來提高檢
        出其夫之明確突變基因型的機會。然此種方式必須具備ＤＮＡ核酸自動定序
        儀，所需之設備及藥劑成本非目前收費標準所能負擔，故目前幾個評核通過
        的實驗室只有少數有此設備可進行此種檢驗，且確診率也無法達到100％。(
        二)前述之懷胎婦女，若其夫之突變基因型沒有確定，如實施羊膜穿刺或絨
        毛採樣，以該院之設備及技術，只能鑑定胎兒是否帶有IVS-II nt654(C
        >T)的突變，而胎兒是否帶有其父未知型別的突變型則無法認定。」。足徵
        有關如果孕婦血液基因分析檢驗為β型，而其夫血液基因分析檢驗也是β型
        ，但非常見之五種突變基因之一，在這種情況下，孕婦透過羊膜穿刺、絨毛
        膜取樣或臍血採樣等檢查，亦無法確定胎兒是否帶有其父未知型別的突變型
        ，其結論與高雄長庚 (93)長庚院高字第○四三一號函所附之該院婦產部醫
        師意見相似（長庚醫院意見書係載「不能確定將來產下之胎兒必定是重症地
        中海型貧血」）。甚至柯滄銘婦產科意見書有提及「為解決未知突變型別的
        問題，可使用家族成員在β血紅蛋白基因群上面的ＤＮＡ特徵比對作連鎖分
        析」。但其亦提及「唯使用連鎖分析，通常需獲得包括父母在內家族成員的
        ＤＮＡ，即使如此，在極少數的家族裡面，連鎖分析也無法區別正常與異常
        的β血紅蛋白基因。如抽取臍帶血，依國外文獻報導，可使用放射性同位素
        測定　血紅蛋白的合成速率以診斷胎兒是否罹病。唯這種方法需要特殊設備
        和放射性同位素，國外早已不做臨床診斷用，國內亦無實驗室使用」。顯見
        本件前開爭執之議題，依前開兩份不同院所之意見書，其結論則為相同地，
        亦即本件被告戊○○當時縱未依高醫分子醫學檢查基因分析報告單建議事項
        欄(一)載「懷孕時請做胎兒產前檢查」（即指羊膜穿刺、絨毛膜取樣或臍血採
        樣等檢查），告知併建議原告應再做胎兒產前檢查，亦與原告請求本件損害
        賠償之事由，不發生因果關係。
    　(7)末查，依醫療法第五十條第一項前段之規定「醫院、診所因限於設備及專長
        ，無法確定病人之病因或提供完整治療時，應建議病人轉診」。而如前所述
        ，遺傳基因學乃非屬一般婦產科院所之專業，即因如此，有關本件原告及其
        夫血液基因之檢測，始由原告指定，經被告採集原告及其夫之血液，送往由
        健保局評核通過全國七家院所之一之高醫進行分子基因檢查，因此，從此角
        度判斷，被告確已依前揭醫療法第五十條第一項之規定，盡其醫師所應盡之
        義務。且如前所述，本件高醫之前開分子基因檢查報告單既僅建議「做胎兒
        產前檢查」，被告戊○○亦僅能依前開高醫所出具檢查報告單之建議，向孕
        婦提出上開建議，自無義務建議再進一步為分子基因檢查，何況高醫乃健保
        局所評核通過基因檢查之醫院，被告更無懷疑高醫有關遺傳基因之設備及專
        業能力之餘地，焉有再建議原告到其他醫療院所做進一步檢查之義務呢？足
        徵原告妄加指摘被告違反醫療法第五十條第一項前段規定之義務，自有誤會
        ，要無足採。
  三、證據：提出孕婦健康手冊為證，並聲請訊問證人乙○○、吳美玉，及函高雄長
      庚醫院、高醫查詢羊膜穿刺與重度地中海型貧血檢測之關係。
    理    由
一、原告主張：原告因懷孕於九十年二月十六日起至同年九月二十五日止，至被告馨
    蕙馨醫院進行產前檢查，是兩造間係成立一近似委任之非典型契約，自應類推民
    法第五百三十五條後段之規定，認被告應盡善良管理人之注意義務為原告進行產
    前檢查及生產之醫療行為。而原告於九十年二月二十八日第三次至被告醫院進行
    產檢時，經看診醫師甲○○建議原告之丈夫亦須抽血檢查，以便施作有關地中海
    型貧血之篩檢。嗣於九十年三月十六日原告接獲被告醫院來電，通知到院看報告
    ，因當時係由被告戊○○看診，故即由被告戊○○向原告夫妻說明檢驗報告之結
    果，其以原告夫妻二人均為乙型地中海型貧血不同型帶因者，故診斷原告之胎兒
    健康無虞，並告稱可繼續懷孕，而未向原告說明有關地中海型貧血之疾病有何不
    同之類型及遺傳之可能情形，更未進一步建議原告夫妻必須再施作任何其他檢查
    。因此原告在被告戊○○未能善盡其義務下，錯失可發現原告係懷患有地中海型
    貧血之胎兒，而可依優生保健法之規定合法施行人工流產，致原告於九十二年九
    月二十六日將顏澹寧產下，並經檢驗證實原告之子係罹患重度地中海型貧血之遺
    傳性疾病。故依民法第二百二十七條第一項第二百二十七條之一及第二百二十四
    條之規定，及依民法第一百八十四條前段、第一百八十八條之規定，請求被告應
    連帶賠償精神上之損害賠償二百萬元、增加生活上之支出二百五十萬六千九百九
    十二元、支出之醫療費四萬三千三百三十五元、預計支出之必要費用（含掛號費
    、排鐵幫浦、酒精棉片、透氣膠帶、臍帶血移植費用）一百二十四萬八千七百九
    十五元，共計五百七十九萬九千一百二十二元等語。
二、被告則辯稱：被告戊○○於九十年三月十六日在原告依約醫院諮詢檢查報告時，
    已依高醫內科就原告之夫顏世傑所出具分子醫學檢查基因分析報告，所載內容及
    建議事項，向原告告知及說明，縱認被告未依前開高醫基因分析報告單建議事項
    告知，亦與原告請求本件損害賠償之事由，不發生因果關係，蓋在孕婦血液基因
    分析檢驗為β型IVS-II nt654 (C>T)，而其夫血液基因分析檢驗也是β型
    ，但非常見之五種突變基因之一，在這種情況下，孕婦透過羊膜穿刺、絨毛膜取
    樣或臍血採樣等檢查，亦無法確定將來產下的胎兒必定是重症地中海型貧血。而
    遺傳基因學非屬一般婦產科院所之專業，本件高醫之前開分子基因檢查報告單既
    僅建議做「胎兒產前檢查」，被告戊○○亦僅能依前開高醫所出具檢查報告單之
    建議，向孕婦提出上開建議，自無義務建議再進一步為分子基因檢查，何況高醫
    乃健保局所評核通過基因檢查之醫院，被告更無懷疑高醫有關遺傳基因之設備及
    專業能力之餘地，焉有再建議原告到其他醫療院所做進一步檢查之義務。又原告
    主張「墮胎自由權」或「生育自我決定權」受侵害，並無依據，且原告所謂因生
    罹患地中海型貧血疾病之子，所必要接受輸血、排鐵治療之苦，及其所面對隨時
    可能喪子之情緒等理由，憑為請求精神上損害賠償之依據，但其子罹患地中海型
    貧血疾病需為輸血、排鐵之治療，實乃基因遺傳所造成，並非被告不當之醫療行
    為所導致，其結果與被告之醫療行為並無任何因果關係，且其子與被告間亦無契
    約關係，縱其子因先天基因遺傳罹患地中海型貧血疾病，亦難謂符合前揭民法第
    二百二十七條之規定之準用要件。而原告對於其子隨時可能喪命之恐懼情緒，實
    乃發出於母愛人性之自然表徵，亦難謂人格權受有侵害。至原告主張看護費用部
    分，因目前已有以口服排鐵劑之療法，替代以排鐵幫浦施打排鐵劑之療法，且係
    健保全額給付之項目，是原告之子縱因輸血造成鐵質之沈積，已可施以口服排鐵
    劑之療法，而無需綁著排鐵幫浦施打排鐵劑，自無庸因須以幫浦施打排鐵劑，而
    需另僱人看護，且父母對未成年子女之教養，即為其權利，亦為其義務，縱原告
    與其夫婿再如何地工作繁忙，亦難免責，何況其子所需輸血治療，亦僅每月或每
    三個星期一次，是自無需因此而特別聘僱監護工。再者，原告請求已支出醫療費
    用部分之其他費用及赴台北檢驗之交通費用，均非必要費用，至所主張掛號費之
    計算憑證何在，並未見原告舉證，而排鐵幫浦、酒精綿片、透氣膠帶，既可以口
    服式排鐵劑療法替代，而無庸施以排鐵幫浦之療法，自無庸再支出此部分醫療費
    用。另臍帶血移植部分，因臍帶血移植與骨髓移植，均為治療重症地中海型貧血
    之方法之一，而因骨髓移植之費用，屬健保全額負擔之項目，而原告既尚未嘗試
    骨髓移植之方法，則在未證明其子實施骨髓移植方法無效前，能否主張臍帶血移
    植為必要支出之費用，亦非無疑義等語資為抗辯。
三、原告主張原告因懷孕於九十年二月十六日起至同年九月二十五日止，至被告馨蕙
    馨醫院進行產前檢查，而原告於九十年二月二十八日第三次至被告醫院進行產減
    時，經看診醫師甲○○向原告表示原告之丈夫亦須抽血檢查，以便施作有關地中
    海型貧血之篩檢。後九十年三月十六日原告接獲被告醫院來電，通知到院看報告
    ，並由被告戊○○醫師負責看診解說，而其夫血液經基因分析檢驗也是β型，但
    非常見之五種突變基因之一，嗣原告乃繼續懷孕，並於九十二年九月二十六日產
    下一子顏澹寧，經檢驗得知係罹患重度地中海型貧血之遺傳性疾病等事實，業據
    原告提出產檢記錄、原告夫妻之檢驗單、原告夫妻之分子醫學檢查基因分析報告
    單、顏澹寧診斷證明書、柯滄銘婦產科海洋性貧血分子遺傳檢驗報告為證並為被
    告所不否認，是此部分之事實堪信為真，此外則為被告以前揭情詞置辯，是本件
    首應審究者為：(1)被告戊○○有無盡告知義務？(2)原告有無權利受侵害？(3)若前
    二點均成立，則被告之有無告知與原告之受侵害有無相當因果關係？茲分述如下
    ：
    (1)原告主張原告九十年三月十六日前往看報告時，被告戊○○醫師告稱可繼續懷
      孕，並未告知進一步檢查等語，惟為被告所否認，而查，兩造因此一醫療糾紛
      ，前曾由高雄市政府衛生局召開協調會，此有該會議記錄在卷可參，而協調會
      經過，依證人蘇碧女即高雄市政府衛生局召集人員到庭證稱：「我是負責召集
      此會議，被告有一位醫師站起來說他錯了，當時他講什麼話我不確定，但是當
      時聽的意思該醫師講（對不起，我錯了），其餘沒有什麼印象。」「一般協調
      案件中，都會提出建議，在本案中，記憶中都在講錢的問題。」「當時主席尚
      未到（約晚到半小時），主席到達後，雙方就開始討論錢的問題。責任問題沒
      有印象。一般醫療糾紛，主席會請雙方先陳述意見，再看陳述結果，再談論錢
      的問題。」另證人丁○○即地中海型貧血協會理事長亦到庭證稱：「原告生下
      地中海型貧血的小孩後，有來告知我協調會開會時間，在開會當時，被告陳先
      生在會場有說，前一天有找原告討論這件事，被告也瞭解，他並表示這件事都
      是他的錯，當時醫師公會即表示要先離席。後來被告有表示希望瞭解小孩子從
      出生以後須花多少錢，原告就此事項有先問我，我有提供壹份資料給他，被告
      看完後，表示要回醫院研究看看。」「主席到前，雙方沒有討論，到後，因為
      被告有承認錯了，所以醫師公會即表示此醫療糾紛過失已經確定，所以就無須
      擔任中間者協調，所以先行離開。」（見本院九十二年十二月二十日日言詞辯
      論筆錄）而證人乙○○即當時列席之醫師工會代表到庭證稱：「我代表醫師公
      會，協議破裂我就離開了，因為原告要求金額太高，協調過程當中，責任問題
      有談，但各說各話，我就建議只談和解不談責任，責任問題留到專業的地方。
      一般我們參加這種會議並不追究責任問題，只提到和解問題。」「此案件開過
      很多次協調會較複雜，所以才由我來參加。我只參加過一次，其他的會議我不
      知道。病歷有看過，但因只針對和解問題，所以沒有給原告建議。我們只是列
      席，主要幫助會員，怕會員沒有經驗或者是權利受侵害。」（見本院九十三年
      一月九日言詞辯論筆錄）至於協調會召開前被告戊○○曾與訴外人吳美玉到原
      告家中討論此事，當時在場者有原告夫妻及地中海型貧血協會會員張盛良等人
      ，亦據被告戊○○陳明在卷（見本院九十二年十二月二十四日言詞辯論筆錄）
      ，而證人張盛良到庭證稱：「有，我有參加協調會，但沒有注意聽，但前一天
      我有在原告的家裡，當天被告陳醫師一開口即說：對不起，我承認是我的疏失
      ，只看到病例的上方，下方被其他的病例覆蓋。」（見本院九十三年一月九日
      言詞辯論筆錄）是依上開證人所證，證人蘇碧女、丁○○等人均明確有聽聞被
      告戊○○自認有錯，並向原告道歉，而證人張盛良更明確證稱被告戊○○於召
      開協調會前一天曾親自到原告家中表示有疏失，未見到病例下方之記載，是依
      此協調會之召開目的觀之，被告戊○○既向原告道歉表示有錯，應可認被告戊○○就此檢驗之告知應有疏失。至證人乙○○雖證稱兩造有就責任為爭執，惟
      證人乙○○亦表示僅參加一次，其餘並不知悉，是其所證尚不足為有利於被告
      戊○○之認定。再者，依原告所提病歷資料顯示，原告於九十年二月二十八日
      為產前檢查，其診斷記載為地中海型貧血，處方則記載全套血液檢查、血液海
      洋性貧血、血紅素電泳，而九十年三月十六日之病歷於診斷上記載其他正常妊
      娠的監督，處分僅記載妊娠第一期第二次檢查，此外並未記載，而於孕婦健康
      手冊中之例行產檢檢查紀錄中之九十年三月十六日亦未有任何註記，此有病歷
      、孕婦健康手冊在卷可參，是依此觀之，亦無法得知被告戊○○於檢查時有為
      任何告知地中海型貧血之事項或建議，參諸常情，在孕婦得知其所懷胎兒可能
      遺傳有地中海型貧血之可能性時，應無可能冒所生胎兒係罹患重度地中海型貧
      血時，須一輩子疲於照顧孩子及找尋良醫、良方，並背負遺憾、愧疚之情，而
      捨棄進一步檢查確認之可能性，是綜上，被告戊○○於原告在九十年三月十六
      日為產檢時，應未告知原告有關其夫婦均有地中海型貧血基因，而需作進一步
      檢查之情可明。
    (2)按「懷孕婦女經診斷或證明有左列情事之一者，得依其自願，施行人工流產：
      一、本人或其配偶患有礙優生之遺傳性、傳染性疾病或精神疾病者。」優生保
      健法第九條第一項第一款定有明文。而刑法墮胎罪之處罰固在保護婦女體內成
      長之胎兒，惟依優生保健法第九條之規定，為實施優生保健，提高人口素質，
      保護母子健康及增進家庭幸福，既允許婦女在一定之條件下得施行之人工流產
      ，則於該等條件下所為之人工流產，自屬於刑法墮胎罪之阻違法事由。至民
      法上侵權行為之被害客體為權利或利益，只要係權利或利益，即得為侵權行為
      之被害客體，此與刑法墮胎罪之保護客體為何，及其違法阻事由是否存在，
      本屬二事。從而，婦女在妊娠期間於具備優生保健法第十一條第二項所定：「
      懷孕婦女施行產前檢查，醫師如發現有胎兒不正常者，應將實情告知本人或其
      配偶；認為有施行人工流產之必要時，應勸其施行人工流產。」之「醫師發現
      有胎兒不正常」要件時，法律即課醫師以「應將實情告知懷孕婦女本人或其配
      偶，認為有施行人工流產之必要時，應勸其施行人工流產」之義務，於此情形
      ，就另一方面而言，應是給予婦女選擇之權利（自由），即婦女對其體內未成
      獨立生命，又患有法規所賦予婦女得中止妊娠之先天性疾病之不健康胎兒，有
      選擇除去之權利，倘因醫院及相關人員之疏忽，未發現已符合此一情況之事實
      ，或未及時告知懷胎婦女，使其依優生保健法第九條第一項，自願施行人工流
      產，致婦女繼續妊娠，最後生下不正常嬰兒，自屬侵害婦女對本身得決定施行
      人工流產之權利。
    (3)又原告於九十年二月二十八日第三次至被告醫院進行產檢時，經看診醫師甲○○向原告表示因原告檢查單上之平均紅血球體積在八十以下，平均紅血球血紅
      素在二十五以下，故原告之丈夫亦須抽血檢查，以便施作有關地中海型貧血之
      篩檢之事實，為兩造所不爭執，嗣經檢查結果，原告血液基因分析檢驗為β型
      IVS-II, nt654(C>T)，而其夫血液基因分析檢驗也是β型，但非常見之
      七種突變基因型，此有原告夫婦之分子醫學檢查基因分析報告單在卷可證，而
      有關原告之檢查結果，經證人劉大智、李菁萍即該二分報告之檢驗醫師到庭證
      稱：「第一頁報告單：是原告到醫院作海洋性貧血的檢驗，檢驗結果為輕型海
      洋性貧血，屬乙型，即是ＩＶＳ二，六五四核甘酸突變，異合子（即二個基因
      ，壹個正常壹個突變）。」「第二頁報告單：是顏世傑做的檢驗，我們是作臺
      灣常見的七種乙型海洋性貧血突變都沒有異常，但不排除有較罕見的突變。」
      「因為乙型海洋性貧血有二百多種突變，其中我們所作的七種占百分之九十，
      其餘百分之十，屬於較罕見，與臨床上不可能每一種都做檢驗。一般檢測沒有
      七種情況，我們都會蓋上準確度百分之九十五，如果有懷疑，如配偶已患海洋
      性貧血，我們會特別加註不排除其他貧血可能，但如果有發現疑似其他貧血情
      況如缺鐵性貧血會請他作另外檢測。本件我們有懷疑他有乙型海洋性貧血，因
      為不是屬於上開建議原因，所以只做註記，沒有另外再行建議。」「顏世傑有
      作血色素電泳的檢驗，顯示異常，所以才會懷疑。」「因為懷疑原告夫妻二人
      均患有海洋性貧血，所以建議作胎兒產前檢查，即是絨毛膜取樣檢查、羊水穿
      刺。」（見本院九十二年九月五日言詞辯論筆錄）是依此二份檢驗報告單顯示
      ，原告夫婦因原告本人屬乙型輕型海洋性貧血，而原告之夫顏世傑之檢查結果
      ，雖非台灣常見之七種乙型海洋性貧血突變型，但因其血色素電泳的檢驗顯示
      異常，所以不排除屬於較罕見乙型海洋性貧血突變，從而，乃建議應做絨毛膜
      取樣檢查、羊水穿刺等檢查。惟在本事件中，若被告戊○○有即時告知原告上
      開遭懷疑之情，並建議原告進行絨毛膜取樣檢查或羊水穿刺之檢查，雖在夫妻
      為海洋性貧血同型帶因者，以上開檢查方法確定診斷胎兒是否為海洋性貧血之
      準確率高達百分之九十九以上，有行政院衛生署國民健康局九十一年九月二十
      七日國健婦字第０九一００一二０七０號函在卷可憑，惟此乃限於夫妻為同型
      帶因者，在不知夫是屬何一不正常基因型之時，縱使依上開二檢查方法亦無法
      得知胎兒是否有遺傳到夫之不正常基因，此有財團法人長庚紀念醫院高雄分院
      九十三年二月十九日長庚院高字第四三一號函、柯滄銘婦產科九十三年三月二
      十二日銘字第九三００三號函、高醫九十三年三月三十日高醫附秘字第０九三
      ００００八五四號函在卷可稽，是依此言，在上開未知夫究有無罹患乙型地中
      海型貧血，更不知其屬何突變基因型之情形時，僅以絨毛膜取樣檢查或羊水穿
      刺之檢查方式並無法檢驗出胎兒是否遺傳有地中海型貧血之基因，則被告戊○○在當時縱有依報告單上所載建議原告為絨毛膜取樣檢查或為羊水穿刺檢查，
      因未知其夫之突變基因型，則原告於檢查後，自亦無法確認所懷胎兒將有極高
      機率會遺傳重度海洋性貧血的症狀，從而，原告自無法依此而選擇是否施行人
      工流產。
    (4)另有關懷胎婦女其夫依一般海洋性貧血基因檢驗程序檢測為非台灣常見之七種
      乙（β）型突變基因型時，可進一步以ＤＮＡ直接定序（DNA Sequencing）方
      式，來提高檢出其夫之明確突變基因型的機會。然此種方式必須具備ＤＮＡ核
      酸自動定序儀，所需之設備及藥劑成本非目前收費標準所能負擔，故目前幾個
      評核通過的實驗室只有少數有此設備可進行此種檢驗，且確診率也無法達到
      100 ％。而為解決未知突變型別的問題，可使用家族成員在β血紅蛋白基因群
      上面的ＤＮＡ特徵比對作連鎖分析。唯使用連鎖分析，通常需獲得包括父母在
      內家族成員的ＤＮＡ，即使如此，在極少數的家族裡面，連鎖分析也無法區別
      正常與異常的β血紅蛋白基因。如抽取臍帶血，依國外文獻報導，可使用放射
      性同位素測定β血紅蛋白的合成速率以診斷胎兒是否罹病。唯這種方法需要特
      殊設備和放射性同位素，國外早已不做臨床診斷用，國內亦無實驗室使用。此
      有柯滄銘婦產科九十三年三月二十二日銘字第九三００三號函可參。是在未知
      夫之突變基因型前，並無法僅依絨毛膜取樣檢查、羊水穿刺等檢查方法，來確
      認胎兒有無遺傳地中海型貧血，必須先確認夫之突變基因型，而欲確認夫之突
      變基因型雖可以ＤＮＡ直接定序（DNA Sequencing）方式，惟其僅可提高檢出
      其夫之明確突變基因型的機會，確診率也無法達百分之百，況以此種方式必須
      具備ＤＮＡ核酸自動定序儀，以九十年間之專業技術水準，所需之設備及藥劑
      成本非收費標準所能負擔，故只有少數評核通過的實驗室有此設備可進行此種
      檢驗，至於另國內實驗室可檢驗之連鎖分析方法，亦須取得家族成員三人以上
      之ＤＮＡ，再對於β血紅蛋白基因群上面的特徵做分析，以相同或類似之基因
      特徵來做推論，但有時亦無法區別區別正常與異常的β血紅蛋白基因。是依此
      可知，在九十年間，有關非常見之海洋性貧血基因突變型之檢驗方式，並非一
      般婦產科醫師或醫院均會有此一設備或知識，而至九十三年二月間我國評核通
      過之檢驗機構亦僅有七家，計有台大醫院、台北榮民總醫院、長庚醫院林口分
      院、高醫、中國醫藥大學附設醫院、成功大學醫學院附設醫院、柯滄銘婦產科
      診所，此有行政院衛生署國民健康局網路回文在卷可稽，而本件被告醫院於抽
      取原告夫婦血液送高醫檢驗後，高醫所附報告單上，亦僅記載應產前檢查，而
      所謂產前檢查係指絨毛膜取樣檢查、羊水穿刺，亦如前述，是而，綜上所述，
      產前遺傳診斷中，有關海洋性貧血基因檢驗係十分複雜及高深之技術，並非一
      般婦產科醫師均有能力操作或認知，而依九十年間當時對於海洋性貧血之專業
      醫療水準，國內僅有數家醫院評估為基因檢驗機構，而在此一國內專業醫療機
      構所出具之基因分析報告單中並未能確認原告之夫之突變基因型，且依當時其
      就地中海型貧血基因檢驗之具有高度專業知識下亦僅能建議產婦做絨毛膜取樣
      檢查或羊水穿刺檢查，當無法要求僅係一般婦產科醫師之被告，能有較該專業
      檢驗機構更為專精之檢驗建議，則原告主張被告戊○○於該當時應建議原告轉
      診或至遺傳中心為進一步諮詢，卻未為之，違反醫師義務云云，尚無足採。
    (5)承上所述，被告戊○○於對原告產前檢查時，依基因分析報告單上所載本應告
      知原告應進一步為產前檢查，惟因原告之個案特殊，而依當時之醫療知識水準
      ，在夫非屬常見之突變基因型時，並非所有婦產科醫師均有上開建議以ＤＮＡ
      直接定序或為連鎖分析方法，以之先行確認夫之突變基因型之專業知識，況以
      上開方法檢驗，亦僅係提高檢測之機率，而非一定可檢測出其突變基因型，則
      縱被告戊○○有告知原告為進一步檢查，原告亦僅係為絨毛膜取樣檢查或為羊
      水穿刺檢查，亦無法檢查出其所懷胎兒有無遺傳重度海洋性貧血之病症，是雖
      日後原告所產下之子，於九十二年二月經柯滄銘婦產科以ＰＣＲ、限制脢切割
      及ＤＮＡ直接定序等分子遺傳檢驗方式檢測甲型血紅蛋白基因及乙型血紅蛋白
      基因，而確認罹患重型乙型海洋性貧血，有柯滄銘婦產科海洋性貧血分子遺傳
      檢驗報告足稽，惟因柯滄銘婦產科屬國內少數通過評估之基因檢驗機構，其就
      地中海型貧血之相關專業知識當超過一般婦產科醫師甚多，而其檢驗方法又係
      九十二年間最先進且完整之檢驗方法，當不能以此水準來要求九十年間之醫療
      水準應予比照，是被告戊○○未告知原告應為進一步為絨毛膜取樣檢查或為羊
      水穿刺檢查，與原告日後產下一罹患重度海洋性貧血症狀之子，其間並無相當
      因果關係甚明。
四、綜上所述，被告戊○○雖未告知原告應進一步為絨毛膜取樣檢查、羊水穿刺等檢
    查，而有違醫師告知之義務，惟於此案例中，因須先確定原告之夫之突變基因型
    ，始可由上開檢驗方法檢查確認原告所懷胎兒是否罹有重度海洋性貧血，而於九
    十年間當時，被告戊○○並未有得告知原告應先行以ＤＮＡ直接定序或為連鎖分
    析方法，以之先行確認夫之突變基因型之專業知識，且如前所述，被告戊○○未
    告知原告進一步為絨毛膜取樣檢查或為羊水穿刺檢查與原告因而產下一罹患重度
    海洋性貧血症狀之子而所遭受之損害，其間又無相當因果關係，則原告依侵權行
    為及債務不履行之法律關係，請求被告戊○○及其僱用人被告馨蕙馨醫院即甲○○連帶賠償精神上之損害、增加生活上之支出、醫療費用、預計支出之必要費用
    ，共五百七十九萬九千一百二十二元，及自起訴狀繕本送達翌日起至清償日止，
    按年息百分之五計算之利息，即非有據，應予駁回。
五、原告之訴既經駁回，其假執行之聲請，亦失所依附，應併予駁回。
六、結論：本件原告之訴為無理由，並依民事訴訟法第七十八條，判決如主文。
中　　　華　　　民　　　國　　九十三　　年　　　五　　　月　　 十九 　　日
                              臺灣高雄地法院民事第二庭
~B法　　　官　楊國祥
右為正本係照原本作成。
如對本判決上訴，須於判決送達後廿日內向本院提出上訴狀。
中　　　華　　　民　　　國　　九十三　　年　　　五　　　月　　 十九 　　日
~B法院書記官　光聰
